【裁判字號】    89,台上,6587
【裁判日期】    891102
【裁判案由】    偽造有價證券等罪
【裁判全文】
最高法院刑事判決                              八十九年度台上字第六五八七號
    上  訴  人  甲○○
右上訴人因偽造有價證券等罪案件，不服臺灣高等法院臺中分院中華民國八十九年八
月八日第二審判決（八十九年度上訴字第八三四號，起訴案號：台灣台中地方法院檢
察署八十七年度偵字第一八九五五號），提起上訴，本院判決如左：
    主  文
原判決撤銷，發回臺灣高等法院臺中分院。
    理  由
本件原判決認定上訴人甲○○意圖為自己不之法所有，並基於意圖供行使之用而偽造
有價證券之概括犯意，先於民國八十七年七月底某日（起訴書誤載為八十六年八月十
六日下午六時許），在台中市○○區○○路二段六一號一七樓忠霖興業股份有限公司
（下稱忠霖公司）內，竊取該公司所有如原判決附表一所示之空白支票八張。旋於不
詳時日委由不詳處所某一不知情刻印店成年店員偽刻「忠霖公司」之印章二枚，及負
責人「梁永輝」之印章一枚後，於不詳時、地將上開偽造之印章蓋於同附表所示支票
七張上（票號ＡＱ－0000000號之支票除外）。並在同附表編號一、二、三、
六、七所示之空白支票上偽填發票日期及金額，而連續偽造上開支票五張，足以生損
害於忠霖公司及梁永輝。偽造完成後，先於不詳時、地將同附表編號一所示之偽造支
票交予其友人「楊先生」代為調現。又於同年八月十一日下午九時三十分許，至台中
市○○路二○○之二號祥榮汽車租賃公司向劉文賜租用轎車，而以同附表編號三所示
之偽造支票抵付租金。復於不詳時日在台中市以同附表編號七所示之偽造支票交付王
類達持往調借現金。嗣劉文賜持同附表編號三所示之支票向中興商業銀行提示遭退票
，經該銀行通知梁永輝，梁某乃與劉文賜報警查獲上訴人，並自其身上起獲如原判決
附表一編號二、四、五、六所示之支票四張。其後執票人黃炳南、武德珍二人分別將
原判決附表一編號一、七所示之支票提示，亦均遭退票等情。因而撤銷第一審判決，
改判仍依牽連犯關係從一重論處上訴人連續意圖供行使之用，而偽造有價證券，累犯
罪刑，固非無見。
惟查，(一)、按有罪之判決書應記載事實，所謂事實不僅指犯罪之行為而言，即犯罪之
時間、處所、動機、目的、手段、結果等與論罪科刑有關之事項，亦應依法認定予以
明確之記載，始足為適用法律之依據。原判決認定上訴人有偽造「忠霖公司」、「梁
永輝」之印章、印文，及偽造如原判決附表一所示之支票並持以行使等犯行。惟其事
實欄僅記載：上訴人於「不詳時日」，委由「不詳處所」「某一不知情刻印店成年店
員」偽刻「忠霖公司」之印章二枚及「梁永輝」之印章一枚。並於「不詳時、地」偽
蓋上開印文於原判決附表一所示支票七紙上……復先後於「不詳時、地」，將其偽造
完成之票號ＨＴ－0000000號支票交予其友人「楊先生」代為調現；復於「不
詳時日」在台中市提出ＡＱ－0000000號之偽造支票交付王類達持往調借現金
等情。對於上訴人於何時、何地偽造上開印章、印文及支票，以及其將偽造之支票分
別交付「楊先生」及王類達之時間、地點，均未予以明確認定，詳細記載，復未說明
其何以無法認定記載之理由，依上說明，自不足以為適用法律之依據。(二)、按刑法所
謂連續犯，係指一次即可成罪之行為，而以概括之犯意，反覆數次為之者而言。故其
各次之行為應屬可分，在法律評價上亦均可單獨成立犯罪。有罪判決書對此項犯罪行
為樣態，應具體加以認定記載，始為適法。原判決就上訴人偽造前開支票五張之行為
論以連續犯，惟其事實欄僅泛為記載：上訴人於不詳時、地偽蓋「忠霖公司」及「梁
永輝」之印文於原判決附表一所示支票七紙上，復偽填同附表編號一、二、三、六、
七所示之發票日及金額於各該支票上，而偽造支票五張等情。對於上訴人各次偽造支
票之時間、地點，以及其各個偽造支票之行為在法律上是否可分？得否獨立成罪？並
未具體認定，詳細記載，理由內亦未加以說明，自不足以為論罪科刑之基礎，難謂適
法。(三)、查本件檢察官起訴書犯罪事實欄僅記載：上訴人竊取如原判決附表一所示之
空白支票八張後，即基於概括之犯意，連續在同附表編號一、三、七、八號所示之支
票上偽填日期及金額後而持以行使等情。並未述及上訴人有偽造印文，及偽造同附表
編號二、四、五、六所示支票之犯罪事實。原判決對於前揭起訴書所未記載之犯罪事
實併加以審判，並分別為有罪之認定（偽造同附表編號二、六所示之支票部分）及不
另為無罪之諭知（同附表編號四、五所示支票部分）。並認定上訴人有偽造印文之犯
行，而於主文內諭知將原判決附表二編號四、五所示偽造之印文沒收。惟並未說明其
何以得就起訴書所未記載之犯罪事實一併加以審判之理由，自有理由不備之違法。(四)
、按科刑判決所認定之事實，與其所採用之證據不相適合者，即屬證據上理由矛盾，
其判決當然為違背法令。原判決認定上訴人有偽造「忠霖公司」、「梁永輝」印章及
印文之犯行，無非係採用上訴人在警訊及檢察官初訊之供述為其證據。惟卷查上訴人
於警訊時雖坦承有偽造「忠霖公司」之印章二枚之事實，然供稱上開「梁永輝」之私
章一枚，係其在梁某之抽屜內竊得等語。嗣於檢察官初訊時，亦為相同之供述，均未
供承其有偽刻「梁永輝」私章之事實（見警卷第二頁、偵查卷第十頁反面）。原判決
理由謂上訴人對於偽刻印章（即「忠霖公司」印章及「梁永輝」之私章）及偽造印文
之事實，業於警訊及檢察官初訊時坦認甚詳云云（見原判決第五頁第十、十一行），
與卷內筆錄資料內容未盡相符，難謂無證據上理由矛盾之違法。又被害人梁永輝雖否
認上述「梁永輝」私章及印文為其所有。惟其於第一審八十八年四月八日審理時，經
法官訊以：「這章是你的？（提示）」，答稱：「我支票上沒用這章，但有無這章我
不知道」。經法官再訊以：「這章是否你的？」，其復答稱：「有可能」等語（見第
一審卷第一二九頁反面）。則梁永輝對於上開印章是否為其所有，所述前後似非一致
。究竟何者為可採？又梁永輝本身對於該私章、印文是否為其所有，理當知情，何以
其竟陳稱：「有無這章我不知道」以及該印章「有可能」為其所有等語，其原因何在
？此與判斷上訴人是否有偽造梁永輝私章及印文之犯行，以及應否諭知將該印章、印
文沒收攸關，自有併予查明釐清之必要。原審並未進一步查明梁某所稱上開印章係上
訴人偽刻一節是否屬實，對於梁永輝先後不一之陳述，亦未於判決內說明其取捨之理
由，遽行判決，自有可議。(五)、按累犯之成立，依刑法第四十七條之規定，必須曾受
有期徒刑之執行完畢，或受無期徒刑或有期徒刑一部之執行而赦免後，五年以內再犯
有期徒刑以上之罪者，始足當之。所謂執行完畢，其在監獄執行刑期屆滿者，固不待
言；如係經假釋出獄者，依刑法第七十九條第一項之規定，須在無期徒刑假釋後滿十
年，或在有期徒刑所餘刑期內未經撤銷假釋者，其未執行之刑，始得以已執行完畢論
。倘經依同法第七十八條第二項撤銷其假釋者，自無上開規定之適用。原判決依據台
灣高等法院「被告全國前案紀錄表」之記載，認定上訴人曾於八十三年間因詐欺及違
反動產擔保交易法等案件，經法院分別判處有期徒刑三年、二月確定，並經裁定定其
應執行刑為有期徒刑三年，甫於八十七年六月十三日假釋期滿執行完畢，竟於五年內
再犯本件之罪，因認上訴人係累犯，而依刑法第四十七條之規定加重其刑。惟依原判
決所引用之台灣高等法院「被告全國前案紀錄表」之記載觀之，上訴人前於八十三、
八十四年間因違反槍砲彈藥刀械管制條例、詐欺及違反動產擔保交易法等案件，經法
院分別判處有期徒刑八月、三年、二月確定。其中詐欺、違反動產擔保交易法部分所
處之刑復經台灣高等法院於八十五年二月十三日裁定定其應執行刑為有期徒刑三年確
定。而上訴人自八十四年五月二十三日起，即入監執行上開徒刑，檢察官執行指揮書
所記載執行完畢日期為八十七年六月二十七日（羈押折抵刑期計二○六日）。嗣上訴
人於八十五年七月十三日經核准縮短刑期假釋出獄。但於假釋期間內，又因犯詐欺罪
，經台灣高等法院台中分院於八十七年五月十八日，以八十七年度上易字第一四四二
號判處有期徒刑一年五月確定（見原審卷第十六、十九、二十一、二十五、二十六頁
）。倘若無誤，則上訴人雖經核准假釋出獄，然其於假釋中因故意犯罪而受有期徒刑
以上刑之宣告，依刑法第七十八條第一項、第二項之規定，應撤銷其假釋，並依法執
行其殘餘之刑期。果爾，則其前揭詐欺及違反動產擔保交易法案件所處之有期徒刑，
似不得以已執行完畢論。究竟上訴人之假釋是否業經法院裁定撤銷？其上開各罪所處
之有期徒刑是否得依前揭規定以已執行完畢論？此與判斷本件得否依累犯之規定加重
其刑攸關，自有詳予調查釐清之必要。原審對此未詳加調查，亦未說明其憑以認定上
開徒刑已因假釋期滿而執行完畢之證據及理由，遽依累犯之規定論科，自有調查未盡
及理由不備之違誤。上訴意旨指摘原判決不當，尚非全無理由，應認原判決有撤銷發
回之原因。又原判決不另為無罪諭知部分，與發回部分有審判不可分關係，應併予發
回。
據上論結，應依刑事訴訟法第三百九十七條、第四百零一條，判決如主文。
中      華      民      國    八十九    年     十一     月      二      日
                              最高法院刑事第七庭
                                  審判長法官  吳  雄  銘
                                        法官  池  啟  明
                                        法官  石  木  欽
                                        法官  郭  毓  洲
                                        法官  吳  三  龍
      右正本證明與原本無異
                                              書  記  官
中      華      民      國    八十九    年     十一     月      六      日


司法院資訊處製作；財團法人民間司法改革基金會備份。
